# 2PLの概要

## CTTとIRT
IRTの特徴は，古典的テスト理論（Clasical Test Theory: CTT）との対比で説明されることが多いようです。
CTTは，いわゆる100点満点のテストのことだと思えばいいでしょう[^1]。
CTTの課題の一つは，テストの得点が向上したとき，
それが「受検者の能力が向上したのか，それともテストの難易度が低下したのか区別することが難しい」
というものです。
ある年度で70点，次の年に80点だったとき，
学力が向上したと言えるのかどうかわからない，という意味です。

ここで登場するのがIRTです。
IRTでは，受検者の能力とテストの設問（以下，項目と呼びます）の難易度を区別します。
単純にいうと，「難しい問題」「簡単な問題」というものを定義できるということです。
仮に個々の項目の難易度を数値化できるなら，
同じ難易度の項目は入れ替え可能ということになります。
こうすれば，まったく異なる項目から構成されたテストであっても，
難易度を揃えることが可能になります。
結果として，異なるテストであっても受検者の能力を比較できるようになります。


[^1]: この説明，厳密には間違っています。「100点満点のテスト」というとき，
  おそらく私たちは「受検者の能力を測る」ことを意識していません。
  他方で，IRTにせよCTTにせよ，教育測定の前提には「能力を測る」という問題意識があります。

## 2パラメータ・ロジスティックモデル
学力調査にIRTを適用するときに，利用しやすいのが2パラメータ・ロジスティックモデル
（2PL）と呼ばれるモデルです。
このモデルは，全国学力・学習状況調査の経年変化・分析調査でも利用されています[^2]。
2PLにおいて，能力$\theta$の受検者が項目$j$に正答する確率$P_j(\theta)$は，以下の式になります。

[^2]: 経年変化調査については，
  [国立教育政策研究所のウェブサイト](https://www.nier.go.jp/21chousakekkahoukoku/kannren_chousa/keinen_chousa.htm)
  を参照してください。

$$P_j(\theta) = \frac{1}{1+exp(-Da_j(\theta - b_j))}$$

式中の記号の意味は，次の通り。

- 能力: $\theta$
- 項目困難度: $b$
- 項目識別力: $a$
- 尺度因子: $D$（通常1.7）

能力値$\theta$の受検者が，ある項目に正答する確率を図示したもの（Item Characteristic Curve: ICC）を
描画するスクリプトは以下のようになります。

```{r}
icc <- function(params, tr = c(-4, 4), np = 100) {
  # 引数チェック
  if (!is.list(params) || !all(c("a", "b") %in% names(params))) {
    stop("`params` must be a list with named elements `a` and `b`.")
  }
  if (length(params$a) != length(params$b)) {
    stop("`params$a` and `params$b` must have the same length.")
  }

  # 正答確率関数
  p2pl <- function(t, a, b) {
    1 / (1 + exp(-1.7 * a * (t - b)))
  }

  # 能力範囲を生成
  t_vals <- seq(tr[1], tr[2], length.out = np)

  # プロットの初期化
  plot(NULL, xlim = tr, ylim = c(0, 1), type = "n",
       xlab = "θ", ylab = "正答確率",
       main = "ICC")
  grid()

  # 各項目の特性曲線を描画
  for (i in seq_along(params$a)) {
    a <- params$a[i]
    b <- params$b[i]
    p_vals <- p2pl(t_vals, a, b)
    lines(t_vals, p_vals, lwd = 2, col = i)  # 番号を色に対応
    abline(v = b, col = i, lty = 2)          # 困難度のライン
  }

  # 凡例を追加
  legend("bottomright", legend = paste("a =", params$a, ", b =", params$b),
         col = seq_along(params$a), lwd = 2, bg = "white")
}

params1 <- list(
  a = c(0.7, 0.9, 0.5),
  b = c(-1, 0, 1)
)

icc(params1)
```

いずれの項目にせよ，受検者の能力$\theta$について，
$\theta=b$になったところで正答確率が0.5（=50%）になっています。
また，$a$の値が大きいほど，曲線が急激に立ち上がる
（$\theta=b$の前後で正答確率が大きく上昇する）こともわかります。

正答確率が大きく上昇するということは，受検者の能力をよく区別できるということです。
この意味を，$a$が0.1と0.8の項目を比べて説明しましょう。

```{r}
params2 <- list(
  a = c(0.1, 0.8),
  b = c(0, 0)
)

icc(params2)
```

$a$の値が0.8と高い設問は，受検者の能力が低い（-2くらい）のあいだは正答しませんが，
能力が2くらいになると9割程度の確率で正答します。
他方，$a$の値が0.1と低い項目は，受検者の能力が変化しても正答確率があまり変わりません。
後者の設問は，受検者の能力を測るには適していないということです。
