# SPSSの「ケースの重み付け」

一部の界隈では有名だと思うのですが，
SPSSのケースの重み付けでは標本ウェイトを扱うことはできません。

## データセットの作成

使用するデータセットは以下のRコードで作成します[^1]。
この事例では，母集団における男女比は5:5。
事情が合って，標本における男女比が7:3になったとのことです。

[^1]: 元ネタは[読書日記（2013年5月19日）](https://elsur.jpn.org/mt/2013/05/001729.html) です。

- `ans`: 回答データ（1～4の値）
- `gender`: 性別（1: 男性, 2: 女性）
- `w`: 標本ウェイト

```{r}
d <- data.frame(
  ans = c(1, 2, 2, 3, 3, 4, 4, 1, 2, 3),
  gender = c(rep(1, 7), rep(2, 3)),
  w = c(rep(5 / 7, 7), rep(5 / 3, 3))
)
```

## 標本ウェイトを使用した分析

以下のコードで，`survey`パッケージを使用して調査設計を定義します。
この事例では，男女別に標本抽出が行われていますので，
男女が層（strata）になります。

```{r}
# 調査設計オブジェクトの作成
des <- survey::svydesign(ids = ~1, strata = ~gender, weights = ~w, data = d)
## ウェイトの代わりに抽出確率を計算しても可
# d$prob <- 1 / d$w
# des <- survey::svydesign(ids = ~1, strata = ~gender, prob = ~prob, data = d)
```

ウェイトを考慮して平均を計算し、性別ごとの結果を比較します。

```{r}
# 全体の平均
survey::svymean(~ans, des)

# 性別ごとの平均
survey::svyby(~ans, by = ~gender, des, survey::svymean)
```


## SPSSのケースの重み付け

SPSSの場合，標準誤差はおそらく次のように算出されています。

```{r}
# 標準誤差
weighted.mean2 <- function(x, w, na.rm = FALSE) {
  if (na.rm) {
    w <- w[!is.na(x)]
    x <- x[!is.na(x)]
  }
  wm <- weighted.mean(x, w)
  wv <- sum(w * (x - wm)^2) / (sum(w) - 1)
  wse <- sqrt(wv / sum(w))
  c(mean = wm, se = wse)
}
```

```{r}
# 重み付き平均
weighted.mean2(d$ans, d$w)

# データを性別で分割
data_by_gender <- split(d, d$gender)

# 男女別の平均と分散を計算
sapply(data_by_gender, function(subset_data) {
  weighted.mean2(subset_data$ans, subset_data$w)
})
```
