# mirtの使い方

[mirt: Multidimensional Item Resonse Theory](https://cran.r-project.org/web/packages/mirt/index.html) は，
多次元項目反応理論を行うパッケージです。
2PLや3PLといった基本的な項目反応理論はもちろん，
多次元モデルやダミーデータの生成も可能です。

---

## ダミーデータの生成
mirtの2PLは，下記の式で表現されます。

$$P(\theta|\alpha, d)=\frac{1}{1+exp(-(\alpha \theta + d))}$$

[通常のIRT](irt_2pl.qmd)の場合，$exp()$の中は，定数$D(=1.7)$，識別力$a$，困難度$b$を用いて，
$-Da(\theta - b)$となります。
これは，$-(Da\theta + (-Dab))$なので，$\alpha = Da$, $d = -Dab$です。
mirtを使う場合はこのパラメータに合わせるために，
$\alpha$は識別力$a$を$D$倍，
$d$は困難度を$-Da$倍した値を設定します[^1]。

[^1]: [奥村 太一, 森 慶輔, 宮下 敏恵, 西村 昭徳, 北島 正人, 2015, 「日本版MBI-ESの作成と信頼性・妥当性の検証」『教育心理学研究』86(4), pp.323-332．](https://www.jstage.jst.go.jp/article/jjpsy/86/4/86_86.14213/_article/-char/ja)

たとえば，mirtによるダミーデータの生成は次のようになります。

```{r}
set.seed(123)
# サンプルサイズと項目数の設定
size <- 3000 # サンプルサイズ（受検者数）
item_n <- 20 # 項目数（テストの問題数）

# 項目パラメータの設定
b_para <- seq(-3, 3, length.out = item_n) # 項目困難度
a_para <- rep(0.9, item_n) # 項目識別力

# 受検者の能力値を正規分布から生成
theta <- rnorm(size, 0, 1)

# 2PLモデルに基づく応答データの生成
resp <- mirt::simdata(
  a = a_para * 1.7, # alphaの設定
  d = b_para * -1.7 * a_para, # dの設定
  Theta = theta, # 能力値
  itemtype = "2PL" # モデルタイプ
)
```


## mirtによる2PL

```{r}
# 2PLモデルの推定
# verbose = FALSEで出力を抑制
mod <- mirt::mirt(resp, 1, verbose = FALSE)
```

推定されたパラメータの確認は，`coef`関数で行います。
引数`IRTpars`をTRUEにすると，
$P(\theta|\alpha, d)=\frac{1}{1+exp(-Da(\theta - b))}$
の形の$a$と$b$が出力されます。
ただし$D=1$で計算されているので，
$D=1.7$の識別力パラメータを得るには1.7で割る必要があります[^2]。

[^2]: [IRT parameterization](https://embracingheterogeneity.github.io/website/01a_LR.html#the-mirt-version)


```{r}
mirt_coef <- mirt::coef(mod, simplify = TRUE, IRTpars = TRUE)$items
# 識別力
mirt_coef[, 1] / 1.7
# 困難度
mirt_coef[, 2]
```

## 受検者の能力推定
mirtでは，`fscores`関数で受検者の能力推定ができます。
デフォルトではEAPが出力されますが，
引数（`method`）を変更することで，
MLE，WLE，MAPなども出力できます。

```{r}
eap <- mirt::fscores(mod, verbose = FALSE)
## 計算に時間がかかるので省略
# mle <- mirt::fscores(mod, method = "ML")
# wle <- mirt::fscores(mod, method = "WLE")
# map <- mirt::fscores(mod, method = "MAP")
```

thetaとeapの関連を`plot`関数で表示してみます。


```{r}
plot(theta, eap)
```



